ACORDAO-COMPLETO-2368468

ACÓRDÃO 8709/2019 ATA 33/2019 - SEGUNDA CÂMARA

VISTOS, relatados e discutidos estes autos de tomada de contas especial instaurada pela Financiadora de Estudos e Projetos (Finep) em desfavor, originalmente, do Instituto de Planejamento e Apoio ao Desenvolvimento Tecnológico e Científico (Ipad) , em solidariedade com André Jorge de Barros e Silva, Antônio Fernando de Oliveira Barros, Valdemar Vieira de Melo e Maria das Graças de Oliveira Melo, diante da não comprovação da boa e regular aplicação dos recursos federais inerentes ao Convênio n.º 3.864/2004 destinado à execução do projeto intitulado “Cartografia Cultural”;
ACORDAM os Ministros do Tribunal de Contas da União, reunidos em Sessão da 2ª Câmara, ante as razões expostas pelo Relator, em:
9.1. considerar revéis o Sr. Antônio Fernando de Oliveira Barros, a Sra. Maria das Graças de Oliveira Melo e o Instituto de Planejamento e Apoio Ao Desenvolvimento Tecnológico e Científico, nos termos do art. 12, § 3º, da Lei nº 8.443, de 1992;
9.2. julgar irregulares as contas de Antônio Fernando de Oliveira Barros e Maria das Graças de Oliveira Melo, além do Instituto de Planejamento e Apoio Ao Desenvolvimento Tecnológico e Científico, nos termos dos arts. 1º, I, 16, III, “b” e “c”, e 19, caput, da Lei nº 8.443, de 1992, para condená-los ao pagamento do débito apurado nos autos, atualizado monetariamente e acrescido dos juros de mora calculados desde as datas determinadas até o efetivo recolhimento, fixando-lhes o prazo de 15 (quinze) dias, contados da ciência desta deliberação, para que comprovem, perante o Tribunal, o recolhimento da referida dívida em favor do Fundo Nacional de Desenvolvimento Científico e Tecnológico (FNDCT) , nos termos do art. 23, III, “a”, da citada lei e do art. 214, III, “a”, do Regimento Interno do TCU (RITCU) , sob as seguintes condições:
	Valor (em R$) 
	Data da Ocorrência: 

	40.100,00
	31/12/2004

	34.450,32
	  16/6/2005

9.3. autorizar, caso requerido, nos termos do art. 26 da Lei nº 8.443, de 1992, e do art. 217 do RITCU, o parcelamento da dívida fixada por este Acórdão em até 36 (trinta e seis) parcelas mensais e sucessivas, com a atualização monetária e os correspondentes acréscimos legais, esclarecendo aos responsáveis que a falta de pagamento de qualquer parcela importará no vencimento antecipado do saldo devedor, sem prejuízo das demais medidas legais;
9.4. autorizar, desde logo, nos termos do art. 28, inciso II, da Lei nº 8.443, de 1992, a cobrança judicial da dívida fixada por este Acórdão, caso não atendidas as notificações; e
9.5. determinar que a unidade técnica envie a cópia do presente Acórdão, acompanhado do Relatório e da Proposta de Deliberação, à Procuradoria da República no Estado de Pernambuco, nos termos do art. 16, § 3º, da Lei nº 8.443, de 1992, para o ajuizamento das ações penais e civis cabíveis.

Tomada de Contas Especial instaurada pela Financiadora de Estudos e Projetos (Finep), diante da não comprovação da boa e regular aplicação dos recursos federais do Convênio n.º 3.864/2004 destinado a custear a execução do projeto intitulado Cartografia Cultural.

Segunda Câmara

3. Responsáveis: Antônio Fernando de Oliveira Barros (CPF XXX.347.954-XX); Maria das Graças de Oliveira Melo (CPF XXX.847.214-XX); e Instituto de Planejamento e Apoio Ao Desenvolvimento Tecnológico e Científico (CNPJ 02.197.495/0001-16).

13.1. Ministros presentes: Ana Arraes (Presidente), Augusto Nardes e Aroldo Cedraz.
13.2. Ministro-Substituto convocado: Weder de Oliveira.
13.3. Ministro-Substituto presente: André Luís de Carvalho (Relator).

ANTÔNIO FERNANDO DE OLIVEIRA BARROS

ANDRÉ DE CARVALHO

Trata-se de tomada de contas especial instaurada pela Financiadora de Estudos e Projetos (Finep) em desfavor, originalmente, do Instituto de Planejamento e Apoio ao Desenvolvimento Tecnológico e Científico (Ipad) , em solidariedade com André Jorge de Barros e Silva, Antônio Fernando de Oliveira Barros, Valdemar Vieira de Melo e Maria das Graças de Oliveira Melo, diante da não comprovação da boa e regular aplicação dos recursos federais inerentes ao Convênio n.º 3.864/2004 destinado à execução do projeto intitulado “Cartografia Cultural”.
2.	Após a análise final do feito, o auditor federal da Secex-TCE lançou o seu parecer conclusivo à Peça 26, com a anuência dos dirigentes da unidade técnica (Peças 27 e 28) , nos seguintes termos:
	“ (...) 2. O histórico dos fatos encontra-se detalhado na instrução constante da peça 13. Mas, em suma, o objeto do convênio, conforme previsto no plano de trabalho era a execução do projeto intitulado ‘Cartografia Cultural’, que possuía como objetivo geral a publicação em meio impresso e digital (livro e CD-Rom) dos resultados da pesquisa realizada no litoral norte do Estado de Pernambuco (Inventário de Referências Culturais) , cuja finalidade foi de mapear e referenciar os bens culturais locais. O projeto possuía três metas físicas, quais sejam (peça 9, p. 111-113) :
	2.1. Implantação de um banco de dados geo-referenciado, resultado de uma nova tecnologia aplicada de base sócio-antropológica denominada Cartografia Cultural;
	2.2. Publicação impressa da Cartografia Cultural do litoral norte de Pernambuco; e
	2.3. Publicação digital da Cartografia Cultural do litoral norte de Pernambuco.
	3. Conforme o Relatório do Tomador de Contas TCE 4/2016 (peça 10, p. 320-342) , a motivação da presente tomada de contas especial foi a inexecução total do objeto do convênio, diante da ausência de comprovação quanto à produção dos mil livros, apesar de ter sido enviado seu conteúdo, bem como da ausência de comprovação da produção de 1.000 CD-ROMs, apesar de ter sido igualmente enviado seu conteúdo, atribuindo-se, assim, o prejuízo ao erário ao valor total repassado. Portanto, foi evidenciado que em se tratando de um projeto em que a dimensão de difusão dos seus resultados é o que caracteriza a sua efetividade e utilidade pública, o nível de execução física do mesmo foi considerado insatisfatório.
	4.	No exame técnico realizado no âmbito da instrução à peça 13, foi abordado que, no plano de trabalho, foi prevista tanto a confecção de mil CD-Roms como a disponibilização do banco de dados da pesquisa na internet. Todavia, no que se refere à impressão dos livros, o plano de trabalho não previu a produção de mil cópias, e sim de apenas um volume editado da Cartografia Cultural em meio impresso para multiplicação (peça 9, p. 113) . Porém, consta dos autos, na rubrica Despesa com Serviços de Terceiros/Pessoa Jurídica, a previsão de contratação de empresa gráfica para a impressão de mil cópias do livro resultado do projeto Cartografia Cultural, bem como de empresa de comunicação para a produção dos mil CD-Rom´s para difusão da pesquisa. 
	5.	Quanto aos livros e CD-Roms previstos, o concedente atestou a elaboração satisfatória de um volume de cada, não restando demonstrada a confecção das cópias. Assim, no que tange à execução física, ao contrário do que foi concluído na TCE, pode-se considerar que o objeto do convênio foi concluído parcialmente, haja vista que, de todos os itens previstos no documento Relação de Itens Atual (peça 9, p. 121) , apenas não foi comprovada a confecção das mil cópias dos livros e CD-Roms.
	6.	Assim, considerando os valores descritos na Relação de Itens Atual (peça 9, p. 121) , o débito original advindo da inexecução parcial da avença monta R$ 40.100,00, sendo R$ 9.100,00 pela não comprovação das cópias dos CR-Roms e R$ 31.000,00 referente à não impressão dos livros.
	7.	No exame técnico realizado na instrução à peça 13, ainda foram observados pagamentos de despesas, na rubrica Outros Serviços de Terceiros/Pessoa Jurídica, realizados para o próprio convenente, o Ipad, no montante de R$ 63.362,42 (peça 9, p. 141 e 10, p. 61-70) . Tais valores serviram para custear o desenvolvimento do banco de dados, que foi realizado pelo próprio Instituto. Todavia, a previsão para a elaboração deste banco de dados, de acordo com o previsto na Relação de Itens Atual (peça 9, p. 121) , montava R$ 15.800,00, advindo da soma dos valores previstos de publicação digital/banco de dados (R$ 4.200,00) ; consultoria técnica para implantação de banco de dados (R$ 3.600,00) ; e licenciamento de software para a implantação do banco de dados (R$ 8.000,00) . 
	8.	Assim, chegou-se à conclusão de que havia indício de superfaturamento no montante de R$ 47.562,42 (R$ 63.362,42 – R$ 15.800,00) na implantação do banco de dados. Desse modo, considerando que houve aporte de recursos próprios para a execução do convênio, a despeito da sua não previsão, foi levada em consideração a proporcionalidade dos recursos federais aplicados na consecução da avença, que foi de 72,62% e aplicada sobre tal valor, chegando-se ao débito ao erário de R$ 34.450,32. 
	9.	Portanto, o débito oriundo da inexecução parcial do convênio montou R$ 40.100,00, sendo utilizada como data de referência a da transferência de recursos, 31/12/2004 e o débito decorrente do superfaturamento na implantação do banco de dados montou R$ 34.450,32, considerando como referência para fins de atualização monetária a data do último pagamento realizado para o Ipad, 16/6/2005, com o intuito de facilitar o cálculo e em benefício dos responsáveis. Resssalta-se que os débitos seguiram o que determina o inciso II do art. 9º da IN-TCU 71/2012 e foram assim compostos: 
	Valor original (R$) 
	Data da ocorrência

	40.100,00
	31/12/2004

	34.450,32
	16/6/2005

	10. Quanto à responsabilização, apontam-se como responsáveis o Ipad, conforme rege a Súmula TCU 286, solidariamente ao Sr. Antônio Fernando de Oliveira Barros, então diretor-Presidente do Instituto, signatário do Convênio 3.864/2004, ordenador de despesa e responsável pelo fiel cumprimento da avença, bem como pelo encaminhamento da sua prestação de contas; e a Sra. Maria das Graças de Oliveira Melo, coordenadora do Centro de Cultura do instituto, também responsável pela boa e regular execução do acordo. Ambos gestores são nominados como executores do convênio (peça 9, p. 109) . Já para os demais responsáveis apontados na TCE pela concedente, não foram encontrados nos autos indícios de condutas destes que possam relacioná-los às irregularidades analisadas.
	11. Desse modo, os responsáveis foram devidamente citados conforme anuência da subunidade (peça 14) e da unidade técnica (peça 15) , ambas ocorridas em 19/3/2018. Os ofícios de citação encontram-se acostados aos autos às peças 18-20, com ciências de comunicação às peças 21-22 e 24-25. 
	Exame Técnico
	Da validade das notificações
	12. Preliminarmente, cumpre tecer breves considerações sobre a forma como são realizadas as comunicações processuais no TCU. A esse respeito, destacam-se o art. 179, do Regimento Interno do TCU (Resolução 155, de 4/12/2002) e o art. 4º, inciso III, § 1º, da Resolução TCU 170, de 30 de junho de 2004, in verbis:
	‘Art. 179. A citação, a audiência ou a notificação, bem como a comunicação de diligência, farse-ão:
	I - mediante ciência da parte, efetivada por servidor designado, por meio eletrônico, fac-símile, telegrama ou qualquer outra forma, desde que fique confirmada inequivocamente a entrega da comunicação ao destinatário;
	II - mediante carta registrada, com aviso de recebimento que comprove a entrega no endereço do destinatário;
	III - por edital publicado no Diário Oficial da União, quando o seu destinatário não for localizado
	(...) Art. 3º As comunicações serão dirigidas ao responsável, ou ao interessado, ou ao dirigente de órgão ou entidade, ou ao representante legal ou ao procurador constituído nos autos, com poderes expressos no mandato para esse fim, por meio de:
	I - correio eletrônico, fac-símile ou telegrama;
	II - servidor designado;
	III - carta registrada, com aviso de recebimento;
	IV - edital publicado no Diário Oficial da União, quando o seu destinatário não for localizado, nas hipóteses em que seja necessário o exercício de defesa’.
	Art. 4º. Consideram-se entregues as comunicações:
	I - efetivadas conforme disposto nos incisos I e II do artigo anterior, mediante confirmação da ciência do destinatário;
	II - realizadas na forma prevista no inciso III do artigo anterior, com o retorno do aviso de recebimento, entregue comprovadamente no endereço do destinatário;
	III - na data de publicação do edital no Diário Oficial da União, quando realizadas na forma prevista no inciso IV do artigo anterior.
	§ 1º O endereço do destinatário deverá ser previamente confirmado mediante consulta aos sistemas disponíveis ao Tribunal ou a outros meios de informação, a qual deverá ser juntada ao respectivo processo.’
	13. Portanto, temos que a validade da citação via postal não depende de que o aviso de recebimento seja assinado pelo próprio destinatário da comunicação, o que dispensa, no caso em tela, a entrega do AR em ‘mãos próprias’. A exigência da norma é no sentido de o Tribunal verificar se a correspondência foi entregue no endereço correto, residindo aqui a necessidade de certeza inequívoca. 
	14. Não é outra a orientação da jurisprudência do TCU, conforme se verifica dos julgados a seguir transcritos:
	‘São válidas as comunicações processuais entregues, mediante carta registrada, no endereço correto do responsável, não havendo necessidade de que o recebimento seja feito por ele próprio (Acórdão 3648/2013-TCU-Segunda Câmara, Relator Ministro JOSÉ JORGE) ;
	É prescindível a entrega pessoal das comunicações pelo TCU, razão pela qual não há necessidade de que o aviso de recebimento seja assinado pelo próprio destinatário. Entregandose a correspondência no endereço correto do destinatário, presume-se o recebimento da citação. (Acórdão 1019/2008-TCU-Plenário, Relator Ministro BENJAMIN ZYMLER) ;
	As comunicações do TCU, inclusive as citações, deverão ser realizadas mediante Aviso de Recebimento - AR, via Empresa Brasileira de Correios e Telégrafos, bastando para sua validade que se demonstre que a correspondência foi entregue no endereço correto. (Acórdão 1526/2007-TCU-Plenário, Relator Ministro AROLDO CEDRAZ) .’
	15. A validade do critério de comunicação processual do TCU foi referendada pelo Supremo Tribunal Federal, nos termos do julgamento do MS-AGR 25.816/DF, por meio do qual se afirmou a desnecessidade da ciência pessoal do interessado, entendendo-se suficiente a comprovação da entrega do ‘AR’ no endereço do destinatário:
	‘EMENTA: AGRAVO REGIMENTAL. MANDADO DE SEGURANÇA. DESNECESSIDADE DE INTIMAÇÃO PESSOAL DAS DECISÕES DO TRIBUNAL DE CONTAS DA UNIÃO. ART. 179 DO REGIMENTO INTERNO DO TCU. INTIMAÇÃO DO ATO IMPUGNADO POR CARTA REGISTRADA, INICIADO O PRAZO DO ART. 18 DA LEI nº 1.533/51 DA DATA CONSTANTE DO AVISO DE RECEBIMENTO. DECADÊNCIA RECONHECIDA. AGRAVO IMPROVIDO.
	O envio de carta registrada com aviso de recebimento está expressamente enumerado entre os meios de comunicação de que dispõe o Tribunal de Contas da União para proceder às suas intimações.
	O inciso II do art. 179 do Regimento Interno do TCU é claro ao exigir apenas a comprovação da entrega no endereço do destinatário, bastando o aviso de recebimento simples.’
	16. No caso vertente, as citações dos responsáveis foram encaminhadas aos endereços constantes da base de dados CPF da Receita Federal (peças 16-17) , de modo que a entrega dos ofícios nesses endereços ficou comprovada nos autos (peças21-22 e 24-25) .
	17. Apesar de regularmente citados, os responsáveis deixaram transcorrer o prazo regimental que lhes foram concedidos para apresentarem suas alegações de defesa e/ou efetuarem o recolhimento do débito, motivo pelo qual se impõe o reconhecimento da revelia de que trata o art. 12, § 3º, da Lei 8.443/1992.
	18. Deve-se observar que, nos processos do TCU, a revelia não implica a presunção de que sejam verdadeiras todas as imputações levantadas contra os responsáveis, diferentemente do que ocorre no processo civil, em que o não comparecimento do réu aos autos leva à presunção da verdade dos fatos narrados pelo autor. Dessa forma, a avaliação da responsabilidade do agente não pode prescindir da prova existente no processo ou para ela carreada.
	19. Assim, independentemente da revelia, a avaliação da responsabilidade do agente nos processos desta Corte não prescinde dos elementos existentes nos autos ou para ele carreados, uma vez que são regidos pelo princípio da verdade material (Acórdão 163/2015-TCU-Segunda Câmara, Relator Ministro André de Carvalho; 2.685/2015-TCU-2ª Câmara, Relator Ministro Raimundo Carreiro; 2.801/2015-TCU-1ª Câmara, Relator Ministro Walton Alencar Rodrigues; 4.340/2015-TCU-1ª Câmara, Relator Ministro Weder de Oliveira e 5.537/2015-TCU-1ª Câmara, Relator Ministro Weder de Oliveira) . 
	20. Nesse contexto, a irregularidade imputada aos responsáveis está demonstrada nos autos, não sendo possível, nesta fase processual, o aproveitamento de qualquer análise de elementos em defesa dos responsáveis. 
	Informações adicionais
	21. Em atendimento ao item 9.4 do Acórdão 1772/2017-TCU-Plenário, Relator Augusto Sherman, foi efetuada pesquisa no sistema processual do TCU e quanto aos responsáveis Sr. Antônio Fernando de Oliveira Barros e Sra. Maria das Graças de Oliveira Melo, os processos a eles relacionados já se encontram encerrados e quanto ao Ipad, constam os TCs Processo 020.354/2017-7, Processo 000.340/2016-2 e Processo 013.602/2015-2 ainda em aberto. 
	22. Quanto à pretensão punitiva, conforme Acórdão 1441/2016-TCU-Plenário, que uniformizou a jurisprudência acerca dessa questão, subordina-se ao prazo geral de prescrição indicado no art. 205, do CC, que é de dez anos, contado da data da ocorrência da irregularidade sancionada, nos termos do art. 189, do CC, sendo este prazo interrompido pelo ato que ordenar a citação, a audiência ou a oitiva do responsável. No caso em exame, ocorreu a prescrição, pois os recursos são de 2004 e 2005 e a citação foi ordenada em 19/3/2018 (peças 14-15) . 
	Conclusão
	23. A partir dos elementos constantes dos autos, foi possível verificar que os recursos repassados ao Ipad, por conta do Convênio 3.864/2004, ocorreram sob a gestão do Sr. Antônio Fernando de Oliveira Barros e da Sra. Maria das Graças de Oliveira Melo, em solidariedade ao Ipad, os quais não apresentaram justificativas para as irregularidades apontadas nem tomaram as medidas necessárias para a comprovação do regular uso dos valores públicos, sendo, portanto, os responsáveis pelo prejuízo apurado nesta tomada de contas especial.
	24. Diante da revelia dos responsáveis e inexistindo nos autos elementos que permitam concluir pela ocorrência de boa-fé ou de outros excludentes de culpabilidade em suas condutas, propõe-se que sejam julgadas irregulares as contas dos responsáveis, como também que sejam condenados solidariamente em débito. 
	25. Vale ressaltar que a jurisprudência pacífica nesta Corte é no sentido da imprescritibilidade das ações de ressarcimento ao erário (Súmula-TCU 282) . Dessa forma, identificado dano ao erário, deve-se instaurar e julgar o processo de tomada de contas especial para responsabilizar seus agentes causadores, respeitando o direito ao contraditório e à ampla defesa, independentemente de quando ocorreram os atos impugnados.
	26. Em se tratando de processo em que as partes interessadas não se manifestaram acerca das irregularidades imputadas, não há elementos para que se possa efetivamente aferir e reconhecer a ocorrência de boa-fé na conduta dos responsáveis, podendo este Tribunal, desde logo, proferir o julgamento de mérito pela irregularidade das contas, conforme os termos dos §§ 2º e 6º do art. 202 do Regimento Interno do TCU. (Acórdão 2064/2011-TCU-Primeira Câmara (relator: Ubiratan Aguiar) , 6.182/2011-TCU-1ª Câmara (relator: Weber de Oliveira) , 4.072/2010-TCU-1ª Câmara (Relator: Valmir Campelo) , 1.189/2009-TCU-1ª Câmara (Relator: Marcos Bemquerer) , 731/2008-TCU-Plenário (Relator: Aroldo Cedraz) .
	Proposta de encaminhamento
	27. Diante do exposto, submetem-se os presentes autos à consideração superior, propondo-se: 
	a) considerar revéis, para todos os efeitos, o Ipad, o Sr. Antônio Fernando de Oliveira Barros e a Sra. Maria das Graças de Oliveira Melo, dando-se prosseguimento ao processo, com fundamento no art. 12, § 3º da Lei nº 8.443/1992;
	b) julgar irregulares, nos termos arts. 1º, inciso I, 16, inciso III, alínea ‘c’, da Lei 8.443/1992 c/c os arts. 19 e 23, inciso III, da mesma Lei, e com os arts. 1º, inciso I, 209, III, 210 e 214, inciso III, do Regimento Interno, as contas do Ipad, do Sr. Antônio Fernando de Oliveira Barros e da Sra. Maria das Graças de Oliveira Melo, condenando-os ao pagamento das quantias a seguir especificadas, atualizadas monetariamente e acrescidas dos juros de mora, calculados a partir das datas discriminadas até a efetiva quitação do débito, fixando-lhes o prazo de 15 (quinze) dias para que comprovem, perante o Tribunal, o recolhimento da referida quantia aos cofres do Fundo Nacional de Desenvolvimento Científico e Tecnológico (FNDCT) , nos termos do art. 23, inciso III, alínea ‘a’, da citada Lei c/c o art. 214, inciso III, alínea ‘a’, do Regimento Interno:
	b.1) irregularidade: não comprovação da boa e regular aplicação dos recursos federais repassados no âmbito no Convênio 3864/2004, celebrado com entre a Financiadora de Estudos e Projetos (Finep) e o Ipad, quanto à inexecução parcial da avença, ante a não confecção das mil cópias dos CR-Roms e livros para divulgação do projeto e ao indício de superfaturamento na implantação do banco de dados do projeto Cartografia Cultural, compondo o seguinte débito: 
	Valor original (R$) 
	Data da ocorrência

	40.100,00
	31/12/2004

	34.450,32
	16/6/2005

		Valor atualizado até 5/4/2019: R$ 158.192,02
	b.2) conduta: gerir os recursos federais recebidos por meio do Convênio 3.864/2004 e não tomar medidas necessárias para que o objeto do citado convênio fosse integralmente realizado, e dentro dos valores previstos. Ademais, segundo a Súmula TCU 286, a pessoa jurídica de direito privado destinatária de transferências voluntárias de recursos federais feitas com vistas à consecução de uma finalidade pública responde solidariamente com seus administradores pelos danos causados ao erário na aplicação desses recursos;
	b.3) dispositivos violados: parágrafo único do art. 70 da Constituição Federal; arts. 22 e 30 da IN-STN 1/1997; art. 93 do Decreto-lei 200/1967; Cláusula VIII.1, alíneas ‘c’ e ‘j’, subalínea (i) , do Termo do Convênio 3864/2004;
	b.4) evidências: Plano de Trabalho (peça 9, p. 107-177) ; relatório Análise de Relatório Final (peça 10, p. 46) ; Relação de Itens Atual (peça 9, p. 121) ; documento acostado na peça 10, p. 135-136; Relatório do Tomador de Contas TCE 004/2016 (peça 10, p. 320-342) ; Relatório de Auditoria 903/2016 (peça 10, p. 367-369) ; elementos comprobatórios acostados na peça 9, p. 141, e 10, p. 58-70; 
		c) autorizar, desde logo, a cobrança judicial da dívida, nos termos do art. 28, inciso II, da multicitada Lei nº 8.443/1992, caso não atendidas as notificações;
		d) autorizar desde logo, se requerido, com fundamento no art. 26, da Lei 8.443/1992, c/c o art. 217, do Regimento Interno do TCU, o parcelamento das dívidas em até 36 (trinta e seis) parcelas, incidindo sobre cada parcela, corrigida monetariamente, os correspondentes legais, fixando-lhe o prazo de quinze dias, a contar do recebimento da notificação, para comprovarem perante o Tribunal o recolhimento da primeira parcela, e de trinta dias, a contar da parcela anterior, para comprovarem os recolhimentos das demais parcelas, devendo incidir sobre cada valor mensal, atualizado monetariamente, os juros de mora devidos, no caso do débito, na forma prevista na legislação em vigor, alertando os responsáveis de que a falta de comprovação do recolhimento de qualquer parcela implicará o vencimento antecipado do saldo devedor, nos termos do art. 26, parágrafo único, da Lei 8.443/1992, c/c o art. 217, § 2º, do Regimento Interno deste Tribunal;
		e) encaminhar cópia do Acórdão que vier a ser proferido à Finep e aos responsáveis, para ciência, informando que a presente deliberação, acompanhada do Relatório e do Voto que a fundamenta, está disponível para a consulta no endereço www.tcu.gov.br/acordaos, além de esclarecer que, caso requerido, o TCU poderá fornecer sem custos as correspondentes cópias, de forma impressa;
	f) encaminhar cópia da deliberação que vier a ser proferida ao Procurador-Chefe da Procuradoria da República em Pernambuco, nos termos do § 3º do art. 16 da Lei 8.443/1992 c/c o § 7º do art. 209 do Regimento Interno do TCU, para adoção das medidas que entender cabíveis, informando-lhe que o inteiro teor da deliberação pode ser consultado no endereço www.tcu.gov.br/acordaos.”
3.	Enfim, por intermédio do Exmo. Sr. Procurador Rodrigo Medeiros de Lima, o MPTCU anuiu, em cota singela (Peça 29) , à referida proposta da unidade técnica. 
É o Relatório.

não há.

Procurador Rodrigo Medeiros de Lima.

TOMADA DE CONTAS ESPECIAL. CONVÊNIO. NÃO COMPROVAÇÃO DA BOA E REGULAR APLICAÇÃO DOS RECURSOS FEDERAIS TRANSFERIDOS. CITAÇÃO. REVELIA. CONTAS IRREGULARES. DÉBITO. PRESCRIÇÃO DA PRETENSÃO PUNITIVA DO TCU. CIÊNCIA.

TOMADA DE CONTAS ESPECIAL (TCE)

Secretaria de Controle Externo de Tomada de Contas Especial (Secex-TCE).

Trata-se de tomada de contas especial instaurada pela Financiadora de Estudos e Projetos (Finep) em desfavor, originalmente, do Instituto de Planejamento e Apoio ao Desenvolvimento Tecnológico e Científico (Ipad) , em solidariedade com André Jorge de Barros e Silva, Antônio Fernando de Oliveira Barros, Valdemar Vieira de Melo e Maria das Graças de Oliveira Melo, diante da não comprovação da boa e regular aplicação dos recursos federais inerentes ao Convênio n.º 3.864/2004 destinado à execução do projeto intitulado “Cartografia Cultural”.
2.	Como visto, a partir do Relatório de Tomada de Contas Especial nº 4/2016 (Peça 10) , a Finep assinalou que a presente tomada de contas especial teria sido instaurada pela total inexecução do objeto pactuado, diante da ausência de comprovação sobre a suposta produção de 1.000 livros, além da ausência de comprovação sobre a produção de 1.000 CD-ROM, pois, com isso, não restou comprovada a realização das atividades pela difusão dos resultados do projeto, como pactuado no plano de trabalho aprovado, resultando, assim, no prejuízo ao erário sob o total valor repassado.
3. 	No âmbito do TCU, a unidade técnica promoveu a regular citação solidária do Ipad, com Antônio Fernando de Oliveira Barros, como diretor-presidente do instituto, e Maria das Graças de Oliveira Melo, como então coordenadora do Centro de Cultura do Idap, já que não teria vislumbrado os indícios de irregularidade pelos demais responsáveis apontados pelo ente concedente, em face da não comprovação da boa e regular aplicação dos referidos recursos federais e, notadamente, da inexecução da avença, ante a não confecção das 1.000 cópias dos CR-ROM e dos livros para a divulgação do referido projeto, com o valor original de R$ 40.100,00, além do superfaturamento na implantação do banco de dados do projeto “Cartografia Cultural” sob o valor original de R$ 34.450,32.
4.	A despeito da regular citação, os responsáveis deixaram transcorrer in albis o prazo para a apresentação das suas defesas, passando à condição de revéis, nos termos do art. 12, § 3º, da Lei nº  8.443, de 1992.
5.	De todo modo, após a análise final do feito, a Secex-TCE pugnou pela irregularidade das contas dos responsáveis para condená-los em débito, sem a aplicação da multa legal, ante a prescrição da pretensão punitivo do TCU, tendo o MPTCU anuído à aludida proposta.
6.	Incorporo os pareceres da unidade técnica e do MPTCU a estas razões de decidir.
7.	Bem se sabe que a jurisprudência do TCU tem se firmado no sentido da pessoal responsabilidade do gestor pela comprovação da boa e regular aplicação dos recursos captados sob a custódia do poder público federal, submetendo todo aquele que arrecada, utiliza ou gerencia esses recursos públicos ao dever de demonstrar o correto emprego dos valores federais, nos termos dos arts. 70, parágrafo único, e 37, caput, da Constituição de 1988 e do art. 93 do Decreto-Lei nº 200, de 1967.
8.	Por esse ângulo, e diante, sobretudo, da ausência do necessário nexo causal entre os valores captados e os dispêndios supostamente incorridos no objeto pactuado, a ausência de elementos suficientes para demonstrar a boa e regular aplicação dos aludidos recursos públicos dá ensejo à presunção legal de dano ao erário, em face das evidências de desvio dos correspondentes recursos, mostrando-se adequada a proposta da unidade técnica para a irregularidade das contas dos responsáveis, com a imputação do débito pelo parcial valor captado, deixando, no entanto, de aplicar a multa legal ante a suscitada prescrição da pretensão punitiva do TCU.
9.	Eis que teria ocorrido a referida prescrição da pretensão punitiva do TCU no presente caso concreto, nos termos do Acórdão 1441/2016-TCU-Plenário, diante do transcurso de mais de dez anos entre a ordem para a citação no âmbito do TCU, em 19/3/2018 (Peça 15) , e a data para a prestação de contas final do ajuste, em 15/10/2006 (Peça 9, p. 93) .
10.	Por meio do referido Acórdão 1441/2016-TCU-Plenário proferido na Sessão Extraordinária de 8/6/2016, o TCU firmou o seu entendimento no sentido de que a prescrição da pretensão punitiva deve seguir a regra geral do prazo decenal, contado a partir do fato, em linha com o art. 205 do Código Civil brasileiro, interrompendo-se a contagem do aludido prazo com a ordem de citação, nos termos do art. 240, caput, da Lei nº 13.105 (Código Processual Civil) , de 2015.
11.	Sem prejuízo, entretanto, do respeito a esse entendimento do Tribunal, reitero a minha ressalva já registrada em vários outros julgados do TCU no sentido de que, na ausência de lei específica, o TCU não deveria aplicar qualquer prazo prescricional sobre a referida pretensão punitiva ou, então, na pior das hipóteses, o Tribunal deveria aplicar a regra prescricional fixada pela Lei nº  9.873, de 1999, não só porque ela trata diretamente de prescrição no âmbito do direito administrativo sancionador, mas também porque, entre outras medidas, a aludida lei manda aplicar o prazo prescricional penal, quando a infração administrativa também configure crime, além de determinar expressamente que, no caso de ilícito continuado ou permanente, a contagem do prazo se inicie no dia da cessação do aludido ilícito.
12.	A despeito, pois, de registrar essa minha posição pessoal, deixo de aplicar a multa legal em desfavor dos aludidos responsáveis, submetendo-me, então, ao entendimento fixado pelo TCU no âmbito do aludido Acórdão 1441/2016-TCU-Plenário.
13.	O TCU deve julgar irregulares, portanto, as contas do Ipad, em solidariedade com Antônio Fernando de Oliveira Barros e Maria das Graças de Oliveira Melo, nos termos do art. 16, III, “b” e “c”, da Lei nº 8.443, de 1992, para condená-los ao pagamento do débito apurado nos autos, sem lhes aplicar a multa prevista no art. 57 da Lei nº 8.443, de 1992.
Ante o exposto, pugno pela prolação do Acórdão ora submetido a este Colegiado.
TCU, Sala das Sessões, em 17 de setembro de 2019.
Ministro-Substituto ANDRÉ LUÍS DE CARVALHO 
Relator